---
title: "NEX1"
author: "Kajetán Poliak, Adam Novotný"
date: "24. října 2019"
output: 
  pdf_document:
    fig_height: 4
    fig_width: 6
  html_document:
    fig_height: 4
    fig_width: 6
  word_document:
    fig_height: 4
    fig_width: 6
---

```{r include=FALSE}
library(car)
library(lattice)
library(lme4)
library(nlme)
library(pwr)
library(scatterplot3d)
library(nortest)
library(lmtest)       
library(dplyr)
library(ggplot2)
library(gridExtra)
library(agricolae)
library(EnvStats)
```

```{r setup, include=FALSE}
knitr::opts_chunk$set(echo = TRUE)
```
# NEX - první domácí úkol

## 1. část
*  Namerte data: experiment nastavte tak, aby byl znahodneny !!!!!
                Poradi mereni si poznamenejte pro dalsi kontrolu pripadne zavislosti na poradi mereni.
                Jednotlive lidi ve skupine berte jako ruzne operatory experimentu (blokujte).
                Pocet replikaci u jednoho cloveka a jednoho casu vemte 1.
                V protokolu krom popisu experimentu diskutujte i jen promenne, ktere mohli mit na mereni vliv.

Experimentu se účastnili dva operátoři. Každý z operátorů se podrobil devíti měření (tečkování do 3 párů kruhů pomocí 3 technik dominantní, nedominantní a obou rukou), kde každé meření trvalo 10s. Celkově tedy máme 18 pozorování se čtyřmi vysvětlujícími proměnnými, operátor \texttt{Jmeno} na dvou úrovních, použití ruky \texttt{Ruka} na třech úrovních, velikost kruhu \texttt{Kruh} také na třech úrovních a pořadí \texttt{Poradi} pro oba operátory. 

Pořadí meření bylo znáhodněno pomocí generátoru náhodné posloupnosti z www.random.org. Jako první se vygenerovala náhodná posloupnost celých čísel od 1 do 9, která určovala pořadí meření. Následně se pomocí náhodné posloupnosti od 1 do 3 přiřadila jedna z úrovní proměnné \texttt{Ruka} ke každému ze tří papírů obsahujícímu tři různé velikosti kruhu.

Na meření mohlo mít vliv spousta faktorů. Mezi tyto faktory patří rozpoložení operátora, tedy různé polohy sedu při experimentu, psychický nátlak okolí nebo dlouhodobý fyzický a psychický stav operátora. Důvodem také mohlo být, že se experimentu každý z operátorů podrobil jiný den. Dalšími faktory mohly být nepřesnosti meření času druhým člověkem, různé psací potřeby operátorů nebo způsob držení papíru.

## 2. část
* Spoctete zakladni statistiky (mean, median a sd pro jednotlive faktory - velikost, ruka, operator)
      Zobrazte namerena data (box plot, interaction plot, effects plot, ...) a okomentujte je
      co z danych obrazku muzeme pred samotnou analyzou rici o vysledku?

```{r 2.1 F, include=F}
# Define directory

fileName <- 'path.txt'
path = readChar(fileName, file.info(fileName)$size)
#setwd(path)

# Read data
dat <- read.table("Data/ukol_adamkajetan.csv",header=TRUE,sep=",")

colnames(dat)[1] <- "Poradi"
dat$Kruh = factor(dat$Kruh)

#### 2) ######
#zakladni stat.
summary(dat)

adam <- dat[which(dat$Jmeno =="adam"),]
kajetan <- dat[which(dat$Jmeno =="kajetan"),]
dominant <- dat[which(dat$Ruka =="dominant"),]
nondominant <- dat[which(dat$Ruka =="nondominant"),]
joint <- dat[which(dat$Ruka =="joint"),]
one_cm <- dat[which(dat$Kruh == 1),]
three_cm <- dat[which(dat$Kruh == 3),]
five_cm <- dat[which(dat$Kruh == 5),] 

#Adam
characteristics <- {} #initialization
statistic <- summary(adam$Pocet)
statistic[7] <-sd(adam$Pocet)
characteristics <- cbind(adam = statistic)

#Kajetan
statistic <- summary(kajetan$Pocet)
statistic[7] <-sd(kajetan$Pocet)
characteristics <- cbind(characteristics, kajetan = statistic)

#Dominant
statistic <- summary(dominant$Pocet)
statistic[7] <-sd(dominant$Pocet)
characteristics <- cbind(characteristics, dominant = statistic)

#Nondominant
statistic <- summary(nondominant$Pocet)
statistic[7] <-sd(nondominant$Pocet)
characteristics <- cbind(characteristics, nondominant = statistic)

#Joint
statistic <- summary(joint$Pocet)
statistic[7] <-sd(joint$Pocet)
characteristics <- cbind(characteristics, joint = statistic)

#1 cm
statistic <- summary(one_cm$Pocet)
statistic[7] <-sd(one_cm$Pocet)
characteristics <- cbind(characteristics, "1 cm" = statistic)

#3 cm
statistic <- summary(three_cm$Pocet)
statistic[7] <-sd(three_cm$Pocet)
characteristics <- cbind(characteristics, "3 cm" = statistic)

#5 cm
statistic <- summary(five_cm$Pocet)
statistic[7] <-sd(five_cm$Pocet)
characteristics <- cbind(characteristics, "5 cm" = statistic)

attributes(characteristics)$dimnames[[1]][7] <- "Sd." #name of last row

#BOXPLOTS

#boxplot(Pocet~Kruh, dat)
#boxplot(Pocet~Poradi, dat)
#boxplot(Pocet~Jmeno, dat)
#boxplot(Pocet~Ruka, dat)
#boxplot(Pocet~Kruh+Ruka, dat)
#boxplot(Pocet~Jmeno+Kruh, dat)
#boxplot(Pocet~Ruka+Jmeno, dat)

p1 <- ggplot(dat, aes(x=Ruka, y=Pocet, color = Jmeno)) + 
  geom_boxplot() + ggtitle("Box plot 1")

p2 <- ggplot(dat, aes(x=Kruh, y=Pocet, color = Jmeno)) + 
  geom_boxplot() + ggtitle("Box plot 2")

p3 <- ggplot(dat, aes(x=Ruka, y=Pocet)) + 
  geom_boxplot()+ ggtitle("Box plot 4")

p4 <- ggplot(dat, aes(x=Jmeno, y=Pocet)) + 
  geom_boxplot() + ggtitle("Box plot 3")

p5 <- ggplot(dat, aes(x=Kruh, y=Pocet)) + 
  geom_boxplot(outlier.colour="red", outlier.shape=3,
               outlier.size=4) + ggtitle("Box plot 5")

#INFLUENCE PLOTS
dat %>%
  group_by(Jmeno, Ruka) %>% 
  summarise(grPocet = mean(Pocet)) -> dat2


dat %>%
  group_by(Jmeno, Kruh) %>% 
  summarise(grPocet = mean(Pocet)) -> dat3

dat %>% 
  group_by(Kruh, Ruka) %>%
  summarise(grPocet = mean(Pocet)) -> dat4
```

Zobrazme si nejprve základní statistiky, tedy postupně minimum, první kvartil, medián, třetí kvartil, maximum a směrodanou odchylku pro všechny úrovně.

```{r 2.1 T, include = T, echo = F}
characteristics
```

Tabulka zobrazuje základní statistiky experimentu. Vidíme, že operátoři mají průměr odlišný, kdy Adam má průměr větší. Oba mají podobná minima ale maximum Adama je o celých 11 vyšší. Stejně tak je vyšší střední hodnota počtu teček Adama. Maxima u proměnné \texttt{Ruka}, tedy dominant, nondominant a joint souvisí s operátorem Adam. 

Podle očekávání vidíme, že hodnoty charakteristik proměnné \texttt{Kruh} jsou vyšší se zvětšujícím se poloměrem kruhu. Směrodatná odchylka u proměnných adam, kajetán, dominant, nondominant a joint dosahují poměrně vysokých hodnot. To je vysvětlitelné tím, že počet teček se pro každý kruh radikálně lišil. Nejnižší průměrnou hodnotu z různých úrovní proměnné \texttt{Ruka} má joint.

Zobrazme si nyní postupně boxploty, interaction ploty a effects ploty.

```{r 2.2 T,include=T, echo=F}
grid.arrange(p1,p2,ncol=2) 
```

Z boxplotu 1 vidíme, že Adam dosahoval ve všech úrovních \texttt{Ruka} větších průměrů, nejméně však u úrovně dominant. U úrovní nondominant a joint má Adam vyšší průměry i znatelně větší variance. V úrovních \texttt{Kruh} v boxplotu 2 dosahuje Kajetán většího průměru u nejmenšího kruhu, naopak Adam u ostatních dvou úrovních. Lze vidět, že na úrovních $3$ cm a $5$ cm má Adam větší počet teček i v rámci statistické odchylky.

```{r 2.2.2 T,include=T, echo=F}
grid.arrange(p4,p3,p5,ncol=3)
```

Další boxploty nevypovídají,  zdali je významný rozdíl mezi úrovněmi \texttt{Jmeno} a \texttt{Ruka}, naopak pozorujeme rozdíl mezi úrovněmi \texttt{Kruh}. V případě úrovně $1$ cm pozorujeme i outlier, který však je dán malým počtem pozorování a zdánlivý velký rozdíl mezi hodnotami $16$ a ostatními, jak můžeme vidět na hodnotách $1$ cm. 

```{r 2.2.2.3 T,include=T, echo=F}
one_cm$Pocet
```

V případě influence plotů v závislosti ruce  na jménu pozorujeme, že ve všech úrovních má Adam větší  v pořadí, přičemž maxima dosahuje u nondominant, dále dominant a joint. Kajetán maxima dosahuje u dominant, dále joint a nondominant. Interakce mezi proměnnými by mohla být významná.

```{r 2.3 T, include=T, echo=F, fig.height=3.3, fig.width=6}
#INTERACTION PLOTS
dat2 %>% 
  ggplot() +
  aes(x = Jmeno, y = grPocet, color = Ruka) +
  geom_line(aes(group = Ruka)) +
  geom_point() + labs(x = "Jméno", y = "Počet") + ggtitle("Influence plot - Ruka x Jméno")
```

V případě závislosti kruhu na jménu pozorujeme, že v obou případech je největší počet pro $5$ cm, dále $3$ cm a $1$ cm. Jak jsme již pozorovali dříve, Kajetán dosahuje většího počtu na úrovni $1$ cm, jinak na všech úrovních Adam. Interakce mezi proměnnými by mohla být významná.

```{r 2.3.2 T, include=T, echo=F, fig.height=3.3, fig.width=6}
dat3 %>% 
  ggplot() +
  aes(x = Jmeno, y = grPocet, color = Kruh) +
  geom_line(aes(group = Kruh)) +
  geom_point() + labs(x = "Jméno", y = "Počet") + ggtitle("Influence plot - Kruh x Jméno")
```

V případě závislosti kruhu na ruce nepozorujeme žádnou interakci. 

```{r 2.3.3 T, include=T, echo=F, fig.height=3.3, fig.width=6}
dat4 %>%
  ggplot() + aes(x = Ruka, y = grPocet, color = Kruh) + 
  geom_line(aes(group = Kruh)) +
  geom_point() + labs(x = "Ruka", y = "Počet") + ggtitle("Influence plot - Ruka x Kruh")
```

V případě effect plotu pozorujeme již zmíněné okolnosti.

```{r 2.4 T, include=TRUE, echo=FALSE, fig.height=4, fig.width=6}
#EFFECT PLOTS
plot.design(Pocet~Ruka+Kruh+Jmeno, data = dat, main = "Effect plot")
```


Před samotnou analýzou můžeme vidět, že úrovně proměnné \texttt{Kruh} by v analýze rozptylu a lineární regresi měly být signifikantní, u proměnných \texttt{Jmeno} a \texttt{Ruka} si nemůžeme být jistí.
Můžeme však vidět, že rozptyly úrovní \texttt{Kruh} nebudou shodné, naopak u úrovní \texttt{Jmeno} a \texttt{Ruka} očekáváme stejné rozptyly. Střední hodnoty u úrovní \texttt{Kruh} taktéž nebudou shodné, ale stejně tak jako dříve u proměnných \texttt{Jmeno} a \texttt{Ruka} si nemůžeme být jisti.

## 3. část

* Zamerte se zvlaste na faktory ruka a velikost kola. Otestujte hypotezu o schodnosti rozptylu pro jednotlive urovne a vhodnym testem overte stejnost strednich hodnot. 
 Provedte Tukey HSD a Fisher LSD test pro parove porovnani stednich hodnot jednotlivych skupin s vybranou korekci p-hodnoty.
 
Pro otestování shodnosti rozptylu a středních hodnot použijeme $F$-test, resp. $t$-test. U těchto testů předpokládáme normalitu dat. Nejprve si vykresleme histogramy a následně otestujme hypotézu normality Shapirovým--Wilkovým testem. V celé práci uvažujeme $\alpha = 0{,}05$.

V případě proměnné \texttt{Jmeno} histogramy nenaznačují případné porušení normality, navíc testy nezamítáme normalitu. Můžeme tedy přejít o otestování shodnosti rozptylů.

```{r 3.1 T, include = T, echo = F}
#hypoteza shodnosti rozptylu pro jednotlive urovne
alpha = 0.95

# podminky f-testu: normalita, tj. histogram a shapiro-wilk test
par(mfrow = c(1,2))
hist(adam$Pocet, breaks=6, main = "Adam")
hist(kajetan$Pocet, breaks=6, main = "Kajetan")
shapiro.test(adam$Pocet)
shapiro.test(kajetan$Pocet) # p-hodnoty > 0.05, tj. nezamitame normalitu

var.test(adam$Pocet, kajetan$Pocet, ratio = 1, alternative = "two.sided", conf.level = alpha) # p-hodnota > 0.05, tj. nezamitame rovnost rozptylu
```

$F$-test pro operátory vrací p-hodnotu $0.1827$, nezamítáme tedy nulovou hypotézu o rovnosti rozptylů.

Přecházíme k faktoru \texttt{Ruka}.

```{r 3.1.1 T, include = T, echo=F}
par(mfrow = c(1,3))
hist(dominant$Pocet, main = "Dominant")
hist(nondominant$Pocet, main = "Nondominant")
hist(joint$Pocet, main = "Joint")
shapiro.test(dominant$Pocet)
shapiro.test(nondominant$Pocet)
shapiro.test(joint$Pocet) # p-hodnoty > 0.05, tj. nezamitame normalitu


var.test(dominant$Pocet, nondominant$Pocet, ratio = 1, alternative = "two.sided", conf.level = alpha) # p-hodnota > 0.05, tj. nezamitame rovnost rozptylu
var.test(dominant$Pocet, joint$Pocet, ratio = 1, alternative = "two.sided", conf.level = alpha) # p-hodnota > 0.05, tj. nezamitame rovnost rozptylu
var.test(nondominant$Pocet, joint$Pocet, ratio = 1, alternative = "two.sided", conf.level = alpha) # p-hodnota > 0.05, tj. nezamitame rovnost rozptylu
```

Pro všechny úrovně nezamítám dle Shapiro-Wilkova testu normalitu. $F$-test vrací pro páry dominant-nondominant, dominant-joint a nondominant-joint respektive $p$-hodnoty $0.84$, $0.92$ a $0.76$ nezamítáme tedy rovnosti rozptylů. Můžeme dodat, že pokud by nám nešlo o jednotlivé dvě skupiny vůči sobě, mohli bychom použít párový test.

Jako poslední testujeme proměnnou \texttt{Kruh}. 

```{r 3.1.2 T, include = T, echo=F}
## KRUH
par(mfrow = c(1,3))
hist(one_cm$Pocet, main = "One cm")
hist(three_cm$Pocet, main = "Three cms")
hist(five_cm$Pocet, main = "Five cms")
shapiro.test(one_cm$Pocet)
shapiro.test(three_cm$Pocet)
shapiro.test(five_cm$Pocet) # p-hodnoty > 0.05, tj. nezamitame normalitu

var.test(one_cm$Pocet, three_cm$Pocet, ratio = 1, alternative = "two.sided", conf.level = alpha) # ZAMITAME!!!
var.test(one_cm$Pocet, five_cm$Pocet, ratio = 1, alternative = "two.sided", conf.level = alpha) # ZAMITAME!!!
var.test(three_cm$Pocet, five_cm$Pocet, ratio = 1, alternative = "two.sided", conf.level = alpha)
```


$P$-hodnoty S-W testu pro úrovně $1$ cm, $3$ cm a $5$ cm jsou postupně $0.55$, $0.11$ a $0.31$, ani pro jednu z úrovní nezamítáme normalitu. $F$-test vrací pro dvojice $1$cm-$3$cm, $1$cm-$5$cm a $3$cm-$5$cm $p$-hodnoty $0.030$, $0.001$ a $0.168$ respektive. Pro dvojice $1$cm-$3$cm a $1$cm-$5$cm zamítáme nulovou hypotézu o rovnosti rozptylů.

Můžeme tedy přejít k otestování středních hodnot postupně pro proměnné \texttt{Jmeno}, \texttt{Ruka} a \texttt{Kruh}. Jedinou podmínkou použití $t$-testu je normalita, která je již otestována. Pro proměnnou \texttt{Jmeno} použijeme $t$-test a pro proměnné \texttt{Ruka} a \texttt{Kruh} použijeme párový $t$-test s korekcí "hochberg". Pro proměnné  \texttt{Jmeno} a \texttt{Ruka} uvažujeme pro test stejné rozptyly v rámci úrovní, naopak pro proměnnou \texttt{Kruh} ne.


```{r 3.2 T, include = T, echo=F}
t.test(adam$Pocet, kajetan$Pocet, conf.level = 0.95, alternative = "two.sided", var.equal = TRUE) #nezamitame

pairwise.t.test(dat$Pocet,dat$Ruka,p.adjust.method="hochberg", var.equal = T)

pairwise.t.test(dat$Pocet,dat$Kruh,p.adjust.method="hochberg", var.equal = F)
```

Pro proměnnou \texttt{Jmeno} nezamítáme hypotézu shodnosti středních hodnot, pro proměnnou \texttt{Ruka} taktéž nezamítáme mezi všemi úrovněmi, naopak u proměnné \texttt{Kruh} nulovou hypotézu shodnosti středních hodnot zamítáme.

Můžeme přejít k další podúloze v rámci této části, a to Tukey HSD a Fisher LSD test pro párové porovnání středních hodnot.

```{r 3.3 T, include = T}
aov_celk =  aov(Pocet ~ Jmeno + Ruka + Kruh, data = dat) #ruka neni stat. vyznamna
summary(aov_celk)
LSD1 <- LSD.test(aov_celk, "Jmeno"); LSD1$groups
LSD2 <- LSD.test(aov_celk, "Ruka"); LSD2$groups
LSD3 <- LSD.test(aov_celk, "Kruh"); LSD3$groups
```

Fisherův LSD test radí spojit všechny úrovně v rámci proměnné \texttt{Ruka}, tedy tuto proměnnou v analýze nepoužít. Naopak pro proměnné \texttt{Jmeno} a \texttt{Kruh} radí žádné úrovně nespojovat. Navíc ANOVA pro faktor \texttt{Ruka} signifikantní není, proto jej vyhodíme z modelu.

Pokračujme s Tukeyho HSD testem.

```{r 3.3.1 T, include = T}
TukeyHSD(aov_celk, "Jmeno", ordered = FALSE, conf.level = alpha)
TukeyHSD(aov_celk, "Ruka", ordered = FALSE, conf.level = alpha)
TukeyHSD(aov_celk, "Kruh", ordered = FALSE, conf.level = alpha)
```

Tukeyho HSD test vrací pro proměnnou \texttt{Jmeno} $p$-hodnotu rovnou $0.017$, nezamítáme tedy hypotézu, že úrovně mají různou střední hodnotu. Tento test na proměnnou \texttt{Ruka} vrací $p$-hodnoty indikující, že všechny úrovně patří do stejné skupiny. Výsledek je tedy shodný s předchozími LSD testy.

Výsledky LSD a HSD testů můžeme přehledně vykreslit. Vrchní tři zobrazují výsledky LSD testu a příslušnost do jednotlivých skupin, spodní tři testy pak HSD test, kdy pokud interval prochází nulou, tak je vhodné úrovně spojit.

```{r 3.3.3 T, include = T, echo=F}
par(mfrow = c(2,3))
plot(LSD1)
plot(LSD2)
plot(LSD3)
plot(TukeyHSD(aov_celk, "Jmeno", ordered = FALSE,las=1))
plot(TukeyHSD(aov_celk, "Ruka", ordered = FALSE,las=1))
plot(TukeyHSD(aov_celk, "Kruh", ordered = FALSE,las=1))
```



## 4.část

*  Analyzute data pomoci ANOVA (vsechny promenne berte jako faktor)
         - s predpokladem, ze kazdy z ucastniku experimentu tvori jeden blok.
         - diskutujte vysledky, overte predpoklady, vykreslete QQ-plot, residua x fitted values, resida x cas, ...
         - diskutujte vliv znahodneni experimentu a vyvoj rezidui v case (cislo mereni)

Ve třetí části jsme z analýzy rozptylu vyřadili proměnnou \texttt{Ruka}, která nebyla statisticky významná. V této části nejprve zkusme model, který bude obsahovat proměnné \texttt{Jmeno}, \texttt{Ruka}, jejich interakci a \texttt{Poradi}. 

```{r fourth part T, include = T, echo=F}
aov0 <- aov(Pocet ~ Jmeno*Kruh+Poradi, data = dat);
summary(aov0)
```

Ukazuje se, že všechny zmíněné proměnné jsou významné na hladině významnosti $\alpha=0.05$ až na proměnnou \texttt{Poradi}, jejíž $p$-hodnota avšak není tak vysoká. V dalším modelu ji ale uvažovat nebudeme.

```{r fourth part2 T, include = T, echo=F}
aov1 <- aov(Pocet ~ Jmeno*Kruh, data = dat); 
summary(aov1)
```
Ověříme podmínky analýzy rozptylu, tedy normalita dat pomocí Shapirova--Wilkova testu a Lillieforsova testu na rezidua, navíc homoskedasticitu otestujeme Breutschovým--Paganovým testem a Levenovým testem.

```{r 4.1 F, include = T, echo=F}
shapiro.test(aov1$residuals)
lillie.test(aov1$residuals)
bptest(aov1)
leveneTest(aov1)
```

Vykresleme si ještě postupně rezidua vůči fitted values, Q-Q plot pro grafickou vizualizaci normality; scale location plot pro homoskedasticitu a rezidua vůči proměnné \texttt{Jmeno}.

```{r 4.1.2 F, include = T, echo=F, fig.height=6, fig.width=6}
par(mfrow=c(2,2))
plot(aov1)
```

Grafy mají rezidua víceméně rovnoměrně rozdělené a body zaujímají horizontální polohu. Jako outlier by být označen bod 14. V případě všech testů zamítáme a navíc graficky jsme ověřili, že podmínky analýzy rozptylu jsou splněny. 

Diskutujme významnost proměnné \texttt{Poradi}. Vypišme si rezidua, zda se jejich hodnota nemění v čase. Jak můžeme vidět, tak ne razantně (výjimkou může být bod 14, což potvrzuje předchozí analýzu). To potvrzuje statistická nevýznamnost proměnné \texttt{Poradi}.

```{r 4.1.3 F, include = T, echo=F, fig.height=6, fig.width=6}
resid(aov0)
```


Za finální ANOVA model jsme na základě signifikance proměnných vybrali model Pocet ~ Jmeno*Kruh. Tento model splňuje podmínky ANOVA. Konkrétně, na základě $p$-hodnoty testů normality nezamítáme normalitu reziduí a stejně tak na základě testů homoskedasticity nezamítáme homoskedasticitu.

## 5.část

* Porovnejte a diskutujte vysledky z bodu 3 a 4.

Ve třetím bodu jsme několika testy (Fisher LSD, Tukey HSD) určili, že faktory \texttt{Ruka} a \texttt{Jmeno} mají úrovně pocházejíci z různých skupin.Jinak to bylo s faktorem \texttt{Kruh}, kde všechny úrovně patří do stejné. Pairwise $t$-test u faktoru \texttt{Jmeno} zamítá shodnost středních hodnot, u faktoru \texttt{Kruh} nikoliv. 
Model ANOVA má u faktorů \texttt{Jmeno} a \texttt{Kruh} $p$-hodnoty < 0.05, je zde signifikantní vliv na \texttt{Pocet} 
Závěry LSD, HSD testů a ANOVA si tedy odpovídají.


## 6. část

* Pokud data nesplnuji predpoklady pro pouziti ANOVA, diskutujte mozne transformace (logaritmicka, Box-Cox, ...)
      a duvod proc data predpoklady nesplnuji? Vyskyt outlieru, zpusob mereni, divny operator, ...

Data splňují předpoklady, tudíž nebudeme používat jakoukoli transformaci. V průběhu analýzy jsme identifikovali nějaké outliery, které ale neměly vliv na model.

```{r 6.1, echo=F }
#aov1 <- aov(Pocet ~ Jmeno + Ruka + Kruh, data = dat); summary(aov1)
#aov2 <- aov(Pocet ~ Jmeno  + Kruh  + Jmeno*Kruh, data = dat)
#aov_trafo <-  aov(log(Pocet) ~ Jmeno*Kruh, data = dat) #ruka neni stat. vyznamna
#summary(aov_trafo)
#shapiro.test(aov_trafo$residuals)
#bptest(aov_trafo)
##B-C trafo
#modelBC <- boxcox(aov2, objective.name = "PPCC", lambda = seq(0,5, by=0.5)); modelBC 
#lambda <- cbind(modelBC$lambda,modelBC$objective)
#lam <- lambda[which.max(lambda[,2]),1];lam
#modelBC_final <- aov((Pocet^lam-1)/lam ~ Jmeno + Kruh + Jmeno*Kruh , data = dat);
#summary(modelBC_final)
#plot(modelBC_final)
```

## 7. část

* Vyberte nejvhodnejsi model a i kdyby nesplnoval predpoklady pro pouziti ANOVA reste nasledujici: 
   - Spoctete silu testu v ANOVA (pro max. dvoufaktorovou analyzu
                                  - jeden z faktoru zanedbejte, nebo vezmete mereni pro jednu jeho konkretni uroven)
   - Predpokladejme, ze standartni odchylka disturbanci bude pro provadeny experiment 4
     a maximalni (pro nas signifikantni) rozdil, ktery chceme detekovat je 5 bodu v kruhu.
     Spoctete pocet potrebnych replikaci, aby sila vysledneho testu byla vetsi nez 0.9


```{r 7.1 , echo=F }
mean1 <- mean(dat$Pocet[which(dat$Jmeno=="kajetan")])
mean2 <- mean(dat$Pocet[which(dat$Jmeno=="adam")])
means <- c(mean1, mean2) 

power.anova.test(groups = 2, between.var = var(means), n = length(dat$Pocet[which(dat$Jmeno=="kajetan")]) , sig.level = 0.05, within.var = 16)

# kolik potrebnych replikaci pro power > 0,9
power.anova.test(groups = 2, between.var = var(means), n = NULL , sig.level = 0.05, within.var = 16, power = 0.9) #alespon 11 replikaci

n <- c(seq(2,10,by=1),seq(12,20,by=2),seq(25,50,by=5))
pow <- power.anova.test(groups = 2, between.var = var(means), n = n , sig.level = 0.05, within.var = 16)
plot(n, pow$power, xlab = "Počet replikací", ylab = "Síla testu", main = "Síla testu v závislosti na počtu replikací", col= "red", type = "o")

```

Pro výpočet síly testu bereme 5% hladinu významnosti. Předpokládáme, že statistická odchylka disturbancí pro experiment je 4 (rozptyl = 16). Síla testu pro dvouúrovňový faktor \texttt{Jmeno}, kde máme 9 pozorování, je $0.834$. Pro sílu testu větší než $0.9$ bychom potřebovali alespoň $11$ replikací. Tato skutečnost je viditelná i z grafu závislosti síly testu na počtu replikací.


## 8. část

* Vytvorte regresni model, kde nebudete uvazovat bloky a velikost kruhu bude kvantitativni promenna.
      - zkuste pridat do modelu i druhou mocninu a porovnejte dva regresni modely mezi s sebou a vyberte vhodnejsi
      - overte predpoklady pro pouziti vybraneho modelu a vykreslete QQ-plot, residua x fitted values, resida x prumer , ...
      
      
Sestrojíme lineární regresní model, kde neuvažujeme bloky, jedinou významnou proměnnou je tedy proměnná \texttt{Kruh}, která je kvantitativní.

```{r 8.1 , echo=F }
dat$Kruh <- as.numeric(dat$Kruh)

linmod <- lm(Pocet ~ Kruh, data = dat)
summary(linmod)
```

V lineárním regresním modelu Pocet ~ Kruh, dostáváme $R^2_{adj}$ = 82 a proměnnou kruh jako signifikantní na 1% hladině významnosti. 

Zkusme model s kvadratickou proměnnou.

```{r 8.1.1 , echo=F }
linmod2 <- lm(Pocet ~ Kruh + I(Kruh^2), data = dat)
summary(linmod2)#druha mocnina ani neni vyznamna, takze nema smysl dal tento model uvazovat
```

Pokud do modelu přidáme i druhou mocninu, získáváme nesignifikantní proměnné a $R^2$ se mírně snížil. Tento model dále neuvažujeme.

Ověřme nyní podmínky modelu jak testováním, tak graficky.
```{r 8.3 , echo=F }
lillie.test(residuals(linmod))
shapiro.test(resid(linmod))
bptest(linmod) #bp zamita, mame heteroskedasticitu

```


```{r 8.2, fig.height=6, fig.width=6, echo=F }
par(mfrow = c(2,2))
plot(linmod)
```

Lillieforsův test ani Shapireův-Wilkeův test nezamítají hypotézu normality reziduí. Breuschův-Paganův test zamítá homoskedasticitu. Problém heteroskedasticity je však zřetelný i z grafu Scale-Location.

Z důvodu výskytu heteroskedasticity použijeme logaritmickou transformaci prvního z modelů. 

```{r 8.7 , echo=F }
linmod_log <- lm(log(Pocet) ~ Kruh, data = dat)
summary(linmod_log)
```
Jak Intercept, tak Kruh jsou signifikantní, hodnota $R^2$ = 85 je postačující. Nezamítáme jak normalitu reziduí, tak homoskedasticitu. Vidíme zlepšení na Scale-Location grafu. Máme tedy finální model.

```{r 8.5 , echo=F }
lillie.test(residuals(linmod_log))
shapiro.test(resid(linmod_log))
bptest(linmod_log) 
#jiz je vse v poradku; testy vychazeji i graficky by se to dalo ukecat
#navic i intercept je vyznamny, takze bonus navic; R^2_adj 0.85, to vypada fajn
```

```{r 8.4, , fig.height=6, fig.width=6, echo=F }
par(mfrow = c(2,2))
plot(linmod_log)
```


