---
title: "NEX1"
author: "Kajet?n Poliak, Adam Novotn?"
date: "18 ??jna 2019"
output: 
  pdf_document:
    fig_height: 4
    fig_width: 6
  html_document:
    fig_height: 4
    fig_width: 6
  word_document:
    fig_height: 4
    fig_width: 6
---

```{r setup, include=FALSE}
knitr::opts_chunk$set(echo = TRUE)
```
# NEX - prvn? dom?c? ?kol

## 1. ??st
*  Namerte data: experiment nastavte tak, aby byl znahodneny !!!!!
                Poradi mereni si poznamenejte pro dalsi kontrolu pripadne zavislosti na poradi mereni.
                Jednotlive lidi ve skupine berte jako ruzne operatory experimentu (blokujte).
                Pocet replikaci u jednoho cloveka a jednoho casu vemte 1.
                V protokolu krom popisu experimentu diskutujte i jen promenne, ktere mohli mit na mereni vliv.

Experimetu se ??astnili dva oper?to?i. Ka?d? z oper?tor? se podrobil dev?ti m??en? (te?kov?n? do 3 p?r? kruh? pomoc? dominantn?, nedominantn? a obou rukou), kde ka?d? me?en? trvalo 10s. Po?ad? me?en? bylo zn?hodn?no pomoc? gener?toru n?hodn? posloupnosti z www.random.org. Jako prvn? se vygenerovala n?hodn? posloupnost cel?ch ??sel od 1 do 9, kter? ur?ovala po?ad? me?en?. N?sledn? se pomoc? n?hodn? posloupnosti od 1 do 3 p?i?adila jedna z ?rovn? prom?nn? ruka ke ka?d?mu ze t?? pap?r? obsahuj?c?mu t?i r?zn? velikosti kruhu.
Na me?en? mohlo m?t vliv jak rozpolo?en? oper?tora (r?zn? polohy sedu p?i experimentu, psychick? n?tlak okol?,..), tak nep?esnosti me?en? ?asu nebo r?zn? psac? pot?eby oper?tor?.

## 2. ??st
* Spoctete zakladni statistiky (mean, median a sd pro jednotlive faktory - velikost, ruka, operator)
      Zobrazte namerena data (box plot, interaction plot, effects plot, ...) a okomentujte je
      co z danych obrazku muzeme pred samotnou analyzou rici o vysledku?

```{r 2.1 F, include=F}
# Define directory

fileName <- 'path.txt'
path = readChar(fileName, file.info(fileName)$size)
#setwd(path)

# Read data
dat <- read.table("Data/ukol_adamkajetan.csv",header=TRUE,sep=",")

colnames(dat)[1] <- "Poradi"
dat$Kruh = factor(dat$Kruh)

#### 2) ######
#zakladni stat.
summary(dat)

adam <- dat[which(dat$Jmeno =="adam"),]
kajetan <- dat[which(dat$Jmeno =="kajetan"),]
dominant <- dat[which(dat$Ruka =="dominant"),]
nondominant <- dat[which(dat$Ruka =="nondominant"),]
joint <- dat[which(dat$Ruka =="joint"),]
one_cm <- dat[which(dat$Kruh == 1),]
three_cm <- dat[which(dat$Kruh == 3),]
five_cm <- dat[which(dat$Kruh == 5),] 

#Adam
characteristics <- {} #initialization
statistic <- summary(adam$Pocet)
statistic[7] <-sd(adam$Pocet)
characteristics <- cbind(adam = statistic)

#Kajetan
statistic <- summary(kajetan$Pocet)
statistic[7] <-sd(kajetan$Pocet)
characteristics <- cbind(characteristics, kajetan = statistic)

#Dominant
statistic <- summary(dominant$Pocet)
statistic[7] <-sd(dominant$Pocet)
characteristics <- cbind(characteristics, dominant = statistic)

#Nondominant
statistic <- summary(nondominant$Pocet)
statistic[7] <-sd(nondominant$Pocet)
characteristics <- cbind(characteristics, nondominant = statistic)

#Joint
statistic <- summary(joint$Pocet)
statistic[7] <-sd(joint$Pocet)
characteristics <- cbind(characteristics, joint = statistic)

#1 cm
statistic <- summary(one_cm$Pocet)
statistic[7] <-sd(one_cm$Pocet)
characteristics <- cbind(characteristics, "1 cm" = statistic)

#3 cm
statistic <- summary(three_cm$Pocet)
statistic[7] <-sd(three_cm$Pocet)
characteristics <- cbind(characteristics, "3 cm" = statistic)

#5 cm
statistic <- summary(five_cm$Pocet)
statistic[7] <-sd(five_cm$Pocet)
characteristics <- cbind(characteristics, "5 cm" = statistic)

attributes(characteristics)$dimnames[[1]][7] <- "Sd." #name of last row

#BOXPLOTS

#boxplot(Pocet~Kruh, dat)
#boxplot(Pocet~Poradi, dat)
#boxplot(Pocet~Jmeno, dat)
#boxplot(Pocet~Ruka, dat)
#boxplot(Pocet~Kruh+Ruka, dat)
#boxplot(Pocet~Jmeno+Kruh, dat)
#boxplot(Pocet~Ruka+Jmeno, dat)
require(dplyr)
require(ggplot2)
require(gridExtra)


p1 <- ggplot(dat, aes(x=Ruka, y=Pocet, color = Jmeno)) + 
  geom_boxplot() + ggtitle("Box plot 1")

p2 <- ggplot(dat, aes(x=Kruh, y=Pocet, color = Jmeno)) + 
  geom_boxplot() + ggtitle("Box plot 2")

p3 <- ggplot(dat, aes(x=Ruka, y=Pocet)) + 
  geom_boxplot()+ ggtitle("Box plot 3")

p4 <- ggplot(dat, aes(x=Jmeno, y=Pocet)) + 
  geom_boxplot() + ggtitle("Box plot 4")

p5 <- ggplot(dat, aes(x=Kruh, y=Pocet)) + 
  geom_boxplot(outlier.colour="red", outlier.shape=3,
               outlier.size=4) + ggtitle("Box plot 5")

#INFLUENCE PLOTS
dat %>%
  group_by(Jmeno, Ruka) %>% 
  summarise(grPocet = mean(Pocet)) -> dat2


dat %>%
  group_by(Jmeno, Kruh) %>% 
  summarise(grPocet = mean(Pocet)) -> dat3

```

```{r 2.1 T, include = T}
# Z?KLAD? STATISTIKY
characteristics
```

Tabulka zobrazuje z?kladn? statistiky experimentu. Vid?me, ?e oper?to?i maj? podobn? minima ale maximum Adama je o cel?ch 11 vy???. Stejn? tak je vy??? st?edn? hodnota po?tu te?ek Adama. Maxima u prom?nn?ch dominant, nondominant a joint tedy souvis? s oper?torem Adam. Podle o?ek?v?n? vid?me, ?e hodnoty maxim i minim jsou vy??? se zv?t?uj?c?m se polom?rem kruhu. Sm?rodatn? odchylka u prom?nn?ch adam, kajet?n, dominant, nondominant a joint dosahuj? pom?rn? vysok?ch hodnot, to je vysv?tlitl? t?m, ?e po?et te?ek nab?val pro ka?d? kruh se radik?ln? li?il. Nejni??? st?edn? hodnotu z r?zn?ch ?rovn? prom?nn? ruka m? joint.

```{r 2.2 T,include=T}
#BOX-PLOTS
grid.arrange(p1,p2,ncol=2) 
grid.arrange(p4,p3,p5,ncol=3)
```

Z boxplotu 1 vid?me, ?e st?edn? hodnoty u dominant maj? oper?to?i podobn?. U nondominant a joint m? Adam vy??? st?edn? hodnoty i znateln? v?t?? variance. Boxplot 2 ukazuje, ?e Adam m?l vy??? po?et te?ek v?ude, krom? nejmen??ho kruhu. 

```{r 2.3 T, include=T}
#INTERACTION PLOTS
dat2 %>% 
  ggplot() +
  aes(x = Jmeno, y = grPocet, color = Ruka) +
  geom_line(aes(group = Ruka)) +
  geom_point()

dat3 %>% 
  ggplot() +
  aes(x = Jmeno, y = grPocet, color = Kruh) +
  geom_line(aes(group = Kruh)) +
  geom_point()
```

```{r 2.4 T, include=TRUE}

#EFFECT PLOTS
plot.design(Pocet~Ruka+Kruh+Jmeno, data = dat)
```



## 3. ??st

* Zamerte se zvlaste na faktory ruka a velikost kola. Otestujte hypotezu o schodnosti rozptylu pro jednotlive urovne
 a vhodnym testem overte stejnost strednich hodnot. 
 Provedte Tukey HSD a Fisher LSD test pro parove porovnani stednich hodnot jednotlivych skupin s vybranou korekci p-hodnoty.
 
```{r 3.1 F, include = F}
require(agricolae)
```

```{r 3.1 T, include = T}
#hypoteza shodnosti rozptylu pro jednotlive urovne
alpha = 0.95

# podminky f-testu: normalita, tj. histogram a shapiro-wilk test
par(mfrow = c(1,2))
hist(adam$Pocet, breaks=6)
hist(kajetan$Pocet, breaks=6)
shapiro.test(adam$Pocet)
shapiro.test(kajetan$Pocet) # p-hodnoty > 0.05, tj. nezamitame normalitu

var.test(adam$Pocet, kajetan$Pocet, ratio = 1, alternative = "two.sided", conf.level = alpha) # p-hodnota > 0.05, tj. nezamitame rovnost rozptylu

## RUKA
par(mfrow = c(1,3))
hist(dominant$Pocet)
hist(nondominant$Pocet)
hist(joint$Pocet)
shapiro.test(dominant$Pocet)
shapiro.test(nondominant$Pocet)
shapiro.test(joint$Pocet) # p-hodnoty > 0.05, tj. nezamitame normalitu



var.test(dominant$Pocet, nondominant$Pocet, ratio = 1, alternative = "two.sided", conf.level = alpha) # p-hodnota > 0.05, tj. nezamitame rovnost rozptylu
var.test(dominant$Pocet, joint$Pocet, ratio = 1, alternative = "two.sided", conf.level = alpha) # p-hodnota > 0.05, tj. nezamitame rovnost rozptylu
var.test(nondominant$Pocet, joint$Pocet, ratio = 1, alternative = "two.sided", conf.level = alpha) # p-hodnota > 0.05, tj. nezamitame rovnost rozptylu

## KRUH
par(mfrow = c(1,3))
hist(one_cm$Pocet)
hist(three_cm$Pocet)
hist(five_cm$Pocet)
shapiro.test(one_cm$Pocet)
shapiro.test(three_cm$Pocet)
shapiro.test(five_cm$Pocet) # p-hodnoty > 0.05, tj. nezamitame normalitu

var.test(one_cm$Pocet, three_cm$Pocet, ratio = 1, alternative = "two.sided", conf.level = alpha) # ZAMITAME!!!
var.test(one_cm$Pocet, five_cm$Pocet, ratio = 1, alternative = "two.sided", conf.level = alpha) # ZAMITAME!!!
var.test(three_cm$Pocet, five_cm$Pocet, ratio = 1, alternative = "two.sided", conf.level = alpha)
```

Na za??tku otestujeme normalitu jako?to podm?nku F-testu. Pracujeme na 5% hladin? v?znamnosti. Normalitu testujeme pomoc? Shapirova-Wilkova testu. Pro oper?tory nezam?t?me nulovou hypot?zu o norm?ln?m rozd?len?. F-test pro oper?tory vrac? p-hodnotu 0.1827, nezam?t?me tedy nulovou hypot?zu o rovnosti rozptyl?.
P?ech?z?me k faktoru Ruka. Pro v?echny ?rovn? nezam?t?me, dle Shapiro-wilkova testu, normalitu. F- test vrac? pro p?ry dominant-nondominant, dominant-joint a nondominant-joint respektive p-hodnoty  0.84, 0.92 a 0.76 nezam?t?me tedy rovnosti rozptyl?.
Jako posledn? testujeme faktor Kruh. P-hodnoty S-W testu pro ?rovn? 1cm, 3cm a 5cm jsou postupn? 0.55, 0.11 a 0.31, ani pro jednu z ?rovn? nezam?t?me normalitu. F-test vrac? pro dvojice 1cm-3cm, 1cm-5cm a 3cm-5cm p-hodnoty 0.030, 0.001 a 0.168 respektive. Pro dvojice 1cm-3cm a 1cm-5cm zam?t?me nulovou hypot?zu o rovnosti rozptyl?.

```{r 3.2 T, include = T}
# hypoteza shodnosti strednich hodnot

pairwise.t.test(dat$Pocet,dat$Ruka,p.adjust.method="bonferroni", var.equal = T)
pairwise.t.test(dat$Pocet,dat$Ruka,p.adjust.method="hochberg", var.equal = T)

pairwise.t.test(dat$Pocet,dat$Kruh,p.adjust.method="bonferroni", var.equal = F)
pairwise.t.test(dat$Pocet,dat$Kruh,p.adjust.method="hochberg", var.equal = F)
```

Dal??m bodem je testov?n? hypot?zy shodnosti st?edn?ch hodnot. Jedinou podm?nkou pou?it? t-testu je normalita, kter? je ji? otestov?na.
Pro faktor Ruka zam?t?me nulovou hypot?zu shodnosti st?edn?ch hodnot mezi v?emi ?rovn?mi (p-val = 0.97).
U faktoru Kruh nulovou hypot?zu nezam?t?me.


```{r 3.3 T, include = T}
#Tukey HSD + Fisher LSD
#Celkovy aov
#Kruh bychom ani testovat, protoze jsou ruzne variance ve skupinach 1cm, 3cm, 5cm
aov_celk =  aov(Pocet ~ Jmeno + Ruka + Kruh, data = dat) #ruka neni stat. vyznamna
summary(aov_celk)
LSD1 <- LSD.test(aov_celk, "Jmeno"); LSD1
LSD2 <- LSD.test(aov_celk, "Ruka"); LSD2
LSD3 <- LSD.test(aov_celk, "Kruh"); LSD3
TukeyHSD(aov_celk, "Jmeno", ordered = FALSE, conf.level = alpha)
TukeyHSD(aov_celk, "Ruka", ordered = FALSE, conf.level = alpha)
TukeyHSD(aov_celk, "Kruh", ordered = FALSE, conf.level = alpha)

par(mfrow = c(2,3))
plot(LSD1)
plot(LSD2)
plot(LSD3)
plot(TukeyHSD(aov_celk, "Jmeno", ordered = FALSE,las=1))
plot(TukeyHSD(aov_celk, "Ruka", ordered = FALSE,las=1))
plot(TukeyHSD(aov_celk, "Kruh", ordered = FALSE,las=1))
```
Fisher?v LSD test vrac? pro prom?nnou jm?na least significant difference rovn? 4.6 ?rovn? jsou tedy dv? rozd?ln? skupiny (jejich rozd?l je 5.889).
LSD pro Ruka je roven 5.65, v?echny ?rovn? jsou ve stejn? skupin?.
<!-- zahrnout Kruh nebo ne?? -->
Tukeyho honest significant difference test vrac? pro prom?nnou Jm?na p-hodnotu 0.017, nezam?t?me tedy hypot?zu, ?e ?rovn? maj? r?znou st?edn? hodnotu. Tento test na prom?nn? Ruka vrac? p-hodnoty indikuj?c?, ?e v?echny ?rovn? pat?? do stejn? skupiny.
V?sledk je tedy shodn? s p?edchoz?mi testy.

## 4.??st

*  Analyzute data pomoci ANOVA (vsechny promenne berte jako faktor)
         - s predpokladem, ze kazdy z ucastniku experimentu tvori jeden blok.
         - diskutujte vysledky, overte predpoklady, vykreslete QQ-plot, residua x fitted values, resida x cas, ...
         - diskutujte vliv znahodneni experimentu a vyvoj rezidui v case (cislo mereni)

```{r fourth part T, include = T}
summary(aov_celk)
par(mfrow = c(2,2))
plot(aov_celk)
aov1 <- aov(Pocet ~ Jmeno*Kruh, data = dat); summary(aov2)
```

```{r 4.1 F, include = F}
shapiro.test(aov1$residuals)

lillie.test(aov1$residuals)

bptest(aov1)
```
ANOVA vrac? pro faktory Jmeno a Kruh p-hodnoty < 0.05, tzn, maj? vliv na prom?nnou Po?e, faktor Ruka signifikantn? nen?, proto jej vyhod?me z modelu.
Residuals vs. Fitted plot ukazuje n?kolik mo?n?ch outlier?, kter? ovliv?uj? line?rn? trend u obou konc? k?ivky.
Bod ?.17 je zna?n? vych?len? i u Norm?ln?ho Q-Q plotu, kde m?me zcela z?eteln? line?rn? trend.
Scale-Location plot m? body v?cem?n? rovnom?rn? rozd?len? a k?ivka zauj?m? horizont?ln? polohu, vypad? to tedy na rovnom?rn? rozd?len? rezidu? p?es prediktory a homoskedasticitu.


<!-- poslednimu bodu nerozumim -->

## 5.??st

* Porovnejte a diskutujte vysledky z bodu 3 a 4.

```{r 5.1 }

```
Ve t?et?m bodu jsme n?kolika testy (Fisher LSD, Tukey HSD, paiwise t-test) ur?ili, ?e faktory Ruka a Jm?na maj? ?rovn? s r?zn?mi st?edn?mi hodnotami (poch?zej? z r?zn?ch skupin). Jinak to bylo s faktorem Kruh, kde v?echny ?rovn? pat?? do stejn?.
Model ANOVA m? u faktor? Jmeno a Kruh p-hodnoty < 0.05, je zde signifikantn? rozd?l mezi ?rovn?mi. Faktor Kruh, m? velmi vysokou p =hodnotu, nen? signifikantn?.
Z?v?ry se tedy shoduj? nez?visle na volb? n?stroje.


## 6. ??st

* Pokud data nesplnuji predpoklady pro pouziti ANOVA, diskutujte mozne transformace (logaritmicka, Box-Cox, ...)
      a duvod proc data predpoklady nesplnuji? Vyskyt outlieru, zpusob mereni, divny operator, ...

```{r 6.1 }
#log trafo
aov1 <- aov(Pocet ~ Jmeno + Ruka + Kruh, data = dat); summary(aov1)
aov2 <- aov(Pocet ~ Jmeno  + Kruh  + Jmeno*Kruh, data = dat)
aov_trafo <-  aov(log(Pocet) ~ Jmeno  + Kruh  + Jmeno*Kruh, data = dat) #ruka neni stat. vyznamna
summary(aov_trafo)
shapiro.test(aov_trafo$residuals)
require(lmtest)
bptest(aov_trafo)

#B-C trafo
require(EnvStats)
modelBC <- boxcox(aov_celk, objective.name = "PPCC", lambda = seq(0,5, by=0.5)); modelBC 
 lambda <- cbind(modelBC$lambda,modelBC$objective)
 lam <- lambda[which.max(lambda[,2]),1];lam
 modelBC_final <- aov((Pocet)^lam ~ Jmeno + Kruh + Jmeno*Kruh , data = dat);
 summary(modelBC_final)
 
```

## 7. ??st

* Vyberte nejvhodnejsi model a i kdyby nesplnoval predpoklady pro pouziti ANOVA reste nasledujici: 
   - Spoctete silu testu v ANOVA (pro max. dvoufaktorovou analyzu
                                  - jeden z faktoru zanedbejte, nebo vezmete mereni pro jednu jeho konkretni uroven)
   - Predpokladejme, ze standartni odchylka disturbanci bude pro provadeny experiment 4
     a maximalni (pro nas signifikantni) rozdil, ktery chceme detekovat je 5 bodu v kruhu.
     Spoctete pocet potrebnych replikaci, aby sila vysledneho testu byla vetsi nez 0.9
     
```{r 7.1 }
# vybirame asi Pocet ~  Jmeno*Kruh
anova_fin <- aov(Pocet ~ Jmeno*Kruh, data = dat)
summary(anova_fin)
shapiro.test(anova_fin$residuals) # OK...zamitame
leveneTest(anova_fin) #OK....zamitame
var1 <- var(dat$Pocet[which(dat$Jmeno=="kajetan")])
var2 <- var(dat$Pocet[which(dat$Jmeno=="adam")])
mean1 <- mean(dat$Pocet[which(dat$Jmeno=="kajetan")])
mean2 <- mean(dat$Pocet[which(dat$Jmeno=="adam")])

variances <- c(var1,var2)
means <- c(mean1, mean2) 

power.anova.test(groups = 2, between.var = var(means), n = length(dat$Pocet[which(dat$Jmeno=="kajetan")]) , sig.level = 0.05, within.var = 16)

# kolik potrebnych replikaci pro power > 0,9
power.anova.test(groups = 2, between.var = var(means), n = NULL , sig.level = 0.05, within.var = 16, power = 0.9) #alespon 11 replikaci

n <- c(seq(2,10,by=1),seq(12,20,by=2),seq(25,50,by=5))
pow <- power.anova.test(groups = 2, between.var = var(means), n = n , sig.level = 0.05, within.var = 16)
plot(n, pow$power)

```

## 8. ??st

* Vytvorte regresni model, kde nebudete uvazovat bloky a velikost kruhu bude kvantitativni promenna.
      - zkuste pridat do modelu i druhou mocninu a porovnejte dva regresni modely mezi s sebou a vyberte vhodnejsi
      - overte predpoklady pro pouziti vybraneho modelu a vykreslete QQ-plot, residua x fitted values, resida x prumer , ...

```{r 8.1 }
dat$Kruh <- as.numeric(dat$Kruh)

linmod <- lm(Pocet ~ Kruh, data = dat)
summary(linmod)

linmod2 <- lm(Pocet ~ Kruh + I(Kruh^2), data = dat)
summary(linmod2)#druha mocnina ani neni vyznamna, takze nema smysl dal tento model uvazovat

plot(linmod)
lillie.test(residuals(linmod))
shapiro.test(resid(linmod))
bptest(linmod) #bp zamita, mame heteroskedasticitu

#Final model => linmod_log
linmod_log <- lm(log(Pocet) ~ Kruh, data = dat)
summary(linmod_log)
plot(linmod_log)
lillie.test(residuals(linmod_log))
shapiro.test(resid(linmod_log))
bptest(linmod_log) 
#jiz je vse v poradku; testy vychazeji i graficky by se to dalo ukecat
#navic i intercept je vyznamny, takze bonus navic; R^2_adj 0.85, to vypada fajn

```

      
      
V lineárním regresním modelu Pocet ~ Kruh, dostáváme R^2 = 82 a proměnnou kruh jako signifikantní na 1% hladině významnosti.  Lillie test ani Shapiro-Wilke test nezamítají hypotézu normality reziduí. Breusch-Paganův test zamítá homoskedasticitu. Problém heteroskedasticity je zřetelný i z grafu Scale-Location.
Pokud do modelu přidáme i druhou mocninu, získáváme nesignifikantní proměnné a R^2 se mírně snížil. Tento model dále neuvažujeme.
Z důvodu výskytu heteroskedasticity použijeme logaritmickou transformaci prvního z modelů. Jak Intercept, tak Kruh jsou signifikantní, hodnota R^2 = 85 je postačující. Nezamítáme jak normalitu reziduí, tak homoskedasticitu. Vidíme zplešení na Scale-Location grafu.