---
title: "NEX1"
author: "Kajetán Poliak, Adam Novotný"
date: "18 října 2019"
output: 
  pdf_document:
    fig_height: 4
    fig_width: 6
  html_document:
    fig_height: 4
    fig_width: 6
  word_document:
    fig_height: 4
    fig_width: 6
---

```{r setup, include=FALSE}
knitr::opts_chunk$set(echo = TRUE)
```
# NEX - první domácí úkol

## 1. část
*  Namerte data: experiment nastavte tak, aby byl znahodneny !!!!!
                Poradi mereni si poznamenejte pro dalsi kontrolu pripadne zavislosti na poradi mereni.
                Jednotlive lidi ve skupine berte jako ruzne operatory experimentu (blokujte).
                Pocet replikaci u jednoho cloveka a jednoho casu vemte 1.
                V protokolu krom popisu experimentu diskutujte i jen promenne, ktere mohli mit na mereni vliv.

Experimetu se účastnili dva operátoři. Každý z operátorů se podrobil devíti měření (tečkování do 3 párů kruhů pomocí dominantní, nedominantní a obou rukou), kde každé meření trvalo 10s. Pořadí meření bylo znáhodněno pomocí generátoru náhodné posloupnosti z www.random.org. Jako první se vygenerovala náhodné posloupnost celých čísel od 1 do 9, která určovala pořadí meření. Následně se pomocí náhodné posloupnosti od 1 do 3 přiřadila jedna z úrovní proměnné ruka ke každému ze tří papírů obsahujícímu tři různé velikosti kruhu.
Na meření mohlo mít vliv jak rozpoložení operátora (různé polohy sedu při experimentu, psychický nátlak okolí,..), tak nepřesnosti meření času nebo různé psací potřeby operátorů.

## 2. část
* Spoctete zakladni statistiky (mean, median a sd pro jednotlive faktory - velikost, ruka, operator)
      Zobrazte namerena data (box plot, interaction plot, effects plot, ...) a okomentujte je
      co z danych obrazku muzeme pred samotnou analyzou rici o vysledku?

```{r 2.1 F, include=F}
# Define directory

fileName <- 'path.txt'
path = readChar(fileName, file.info(fileName)$size)
#setwd(path)

# Read data
dat <- read.table("Data/ukol_adamkajetan.csv",header=TRUE,sep=",")

colnames(dat)[1] <- "Poradi"
dat$Kruh = factor(dat$Kruh)

#### 2) ######
#zakladni stat.
summary(dat)

adam <- dat[which(dat$Jmeno =="adam"),]
kajetan <- dat[which(dat$Jmeno =="kajetan"),]
dominant <- dat[which(dat$Ruka =="dominant"),]
nondominant <- dat[which(dat$Ruka =="nondominant"),]
joint <- dat[which(dat$Ruka =="joint"),]
one_cm <- dat[which(dat$Kruh == 1),]
three_cm <- dat[which(dat$Kruh == 3),]
five_cm <- dat[which(dat$Kruh == 5),] 

#Adam
characteristics <- {} #initialization
statistic <- summary(adam$Pocet)
statistic[7] <-sd(adam$Pocet)
characteristics <- cbind(adam = statistic)

#Kajetan
statistic <- summary(kajetan$Pocet)
statistic[7] <-sd(kajetan$Pocet)
characteristics <- cbind(characteristics, kajetan = statistic)

#Dominant
statistic <- summary(dominant$Pocet)
statistic[7] <-sd(dominant$Pocet)
characteristics <- cbind(characteristics, dominant = statistic)

#Nondominant
statistic <- summary(nondominant$Pocet)
statistic[7] <-sd(nondominant$Pocet)
characteristics <- cbind(characteristics, nondominant = statistic)

#Joint
statistic <- summary(joint$Pocet)
statistic[7] <-sd(joint$Pocet)
characteristics <- cbind(characteristics, joint = statistic)

#1 cm
statistic <- summary(one_cm$Pocet)
statistic[7] <-sd(one_cm$Pocet)
characteristics <- cbind(characteristics, "1 cm" = statistic)

#3 cm
statistic <- summary(three_cm$Pocet)
statistic[7] <-sd(three_cm$Pocet)
characteristics <- cbind(characteristics, "3 cm" = statistic)

#5 cm
statistic <- summary(five_cm$Pocet)
statistic[7] <-sd(five_cm$Pocet)
characteristics <- cbind(characteristics, "5 cm" = statistic)

attributes(characteristics)$dimnames[[1]][7] <- "Sd." #name of last row

#BOXPLOTS

#boxplot(Pocet~Kruh, dat)
#boxplot(Pocet~Poradi, dat)
#boxplot(Pocet~Jmeno, dat)
#boxplot(Pocet~Ruka, dat)
#boxplot(Pocet~Kruh+Ruka, dat)
#boxplot(Pocet~Jmeno+Kruh, dat)
#boxplot(Pocet~Ruka+Jmeno, dat)
require(dplyr)
require(ggplot2)
require(gridExtra)


p1 <- ggplot(dat, aes(x=Ruka, y=Pocet, color = Jmeno)) + 
  geom_boxplot() + ggtitle("Box plot 1")

p2 <- ggplot(dat, aes(x=Kruh, y=Pocet, color = Jmeno)) + 
  geom_boxplot() + ggtitle("Box plot 2")

p3 <- ggplot(dat, aes(x=Ruka, y=Pocet)) + 
  geom_boxplot()+ ggtitle("Box plot 3")

p4 <- ggplot(dat, aes(x=Jmeno, y=Pocet)) + 
  geom_boxplot() + ggtitle("Box plot 4")

p5 <- ggplot(dat, aes(x=Kruh, y=Pocet)) + 
  geom_boxplot(outlier.colour="red", outlier.shape=3,
               outlier.size=4) + ggtitle("Box plot 5")

#INFLUENCE PLOTS
dat %>%
  group_by(Jmeno, Ruka) %>% 
  summarise(grPocet = mean(Pocet)) -> dat2


dat %>%
  group_by(Jmeno, Kruh) %>% 
  summarise(grPocet = mean(Pocet)) -> dat3

```

```{r 2.1 T, include = T}
# ZÁKLADÍ STATISTIKY
characteristics
```

Tabulka zobrazuje základní statistiky experimentu. Vidíme, že operátoři mají podobná minima ale maximum Adama je o celých 11 vyšší. Stejně tak je vyšší střední hodnota počtu teček Adama. Maxima u proměnných dominant, nondominant a joint tedy souvisí s operátorem Adam. Podle očekávání vidíme, že hodnoty maxim i minim jsou vyšší se zvětšujícím se poloměrem kruhu. Směrodatná odchylka u proměnných adam, kajetán, dominant, nondominant a joint dosahují poměrně vysokých hodnot, to je vysvětlitlé tím, že počet teček nabýval pro každý kruh se radikálně lišil. Nejnižší střední hodnotu z různých úrovní proměnné ruka má joint.

```{r 2.2 T,include=T}
#BOX-PLOTS
grid.arrange(p1,p2,ncol=2) 
grid.arrange(p4,p3,p5,ncol=3)
```

Z boxplotu 1 vidíme, že střední hodnoty u dominant mají operátoři podobné. U nondominant a joint má Adam vyšší střední hodnoty i znatelně větší variance. Boxplot 2 ukazuje, že Adam měl vyšší počet teček všude, kromě nejmenšího kruhu. 

```{r 2.3 T, include=T}
#INTERACTION PLOTS
dat2 %>% 
  ggplot() +
  aes(x = Jmeno, y = grPocet, color = Ruka) +
  geom_line(aes(group = Ruka)) +
  geom_point()

dat3 %>% 
  ggplot() +
  aes(x = Jmeno, y = grPocet, color = Kruh) +
  geom_line(aes(group = Kruh)) +
  geom_point()
```

```{r 2.4 T, include=TRUE}

#EFFECT PLOTS
plot.design(Pocet~Ruka+Kruh+Jmeno, data = dat)
```



## 3. část

* Zamerte se zvlaste na faktory ruka a velikost kola. Otestujte hypotezu o schodnosti rozptylu pro jednotlive urovne
 a vhodnym testem overte stejnost strednich hodnot. 
 Provedte Tukey HSD a Fisher LSD test pro parove porovnani stednich hodnot jednotlivych skupin s vybranou korekci p-hodnoty.
 
```{r 3.1 F, include = F}
require(agricolae)
```

```{r 3.1 T, include = T}
#hypoteza shodnosti rozptylu pro jednotlive urovne
alpha = 0.95

# podminky f-testu: normalita, tj. histogram a shapiro-wilk test
par(mfrow = c(1,2))
hist(adam$Pocet, breaks=6)
hist(kajetan$Pocet, breaks=6)
shapiro.test(adam$Pocet)
shapiro.test(kajetan$Pocet) # p-hodnoty > 0.05, tj. nezamitame normalitu

var.test(adam$Pocet, kajetan$Pocet, ratio = 1, alternative = "two.sided", conf.level = alpha) # p-hodnota > 0.05, tj. nezamitame rovnost rozptylu

## RUKA
par(mfrow = c(1,3))
hist(dominant$Pocet)
hist(nondominant$Pocet)
hist(joint$Pocet)
shapiro.test(dominant$Pocet)
shapiro.test(nondominant$Pocet)
shapiro.test(joint$Pocet) # p-hodnoty > 0.05, tj. nezamitame normalitu



var.test(dominant$Pocet, nondominant$Pocet, ratio = 1, alternative = "two.sided", conf.level = alpha) # p-hodnota > 0.05, tj. nezamitame rovnost rozptylu
var.test(dominant$Pocet, joint$Pocet, ratio = 1, alternative = "two.sided", conf.level = alpha) # p-hodnota > 0.05, tj. nezamitame rovnost rozptylu
var.test(nondominant$Pocet, joint$Pocet, ratio = 1, alternative = "two.sided", conf.level = alpha) # p-hodnota > 0.05, tj. nezamitame rovnost rozptylu

## KRUH
par(mfrow = c(1,3))
hist(one_cm$Pocet)
hist(three_cm$Pocet)
hist(five_cm$Pocet)
shapiro.test(one_cm$Pocet)
shapiro.test(three_cm$Pocet)
shapiro.test(five_cm$Pocet) # p-hodnoty > 0.05, tj. nezamitame normalitu

var.test(one_cm$Pocet, three_cm$Pocet, ratio = 1, alternative = "two.sided", conf.level = alpha) # ZAMITAME!!!
var.test(one_cm$Pocet, five_cm$Pocet, ratio = 1, alternative = "two.sided", conf.level = alpha) # ZAMITAME!!!
var.test(three_cm$Pocet, five_cm$Pocet, ratio = 1, alternative = "two.sided", conf.level = alpha)
```

Na začátku otestujeme normalitu jakožto podmínku F-testu. Pracujeme na 5% hladině významnosti. Normalitu testujeme pomocí Shapirova-Wilkova testu. Pro operátory nezamítáme nulovou hypotézu o normálním rozdělení. F-test pro operátory vrací p-hodnotu 0.1827, nezamítáme tedy nulovou hypotézu o rovnosti rozptylů.
Přecházíme k faktoru Ruka. Pro všechny úrovně nezamítáme, dle Shapiro-wilkova testu, normalitu. F- test vrací pro páry dominant-nondominant, dominant-joint a nondominant-joint respektive p-hodnoty  0.84, 0.92 a 0.76 nezamítáme tedy rovnosti rozptylů.
Jako poslední testujeme faktor Kruh. P-hodnoty S-W testu pro úrovně 1cm, 3cm a 5cm jsou postupně 0.55, 0.11 a 0.31, ani pro jednu z úrovní nezamítáme normalitu. F-test vrací pro dvojice 1cm-3cm, 1cm-5cm a 3cm-5cm p-hodnoty 0.030, 0.001 a 0.168 respektive. Pro dvojice 1cm-3cm a 1cm-5cm zamítáme nulovou hypotézu o rovnosti rozptylů.

```{r 3.2 T, include = T}
# hypoteza shodnosti strednich hodnot

pairwise.t.test(dat$Pocet,dat$Ruka,p.adjust.method="bonferroni", var.equal = T)
pairwise.t.test(dat$Pocet,dat$Ruka,p.adjust.method="hochberg", var.equal = T)

pairwise.t.test(dat$Pocet,dat$Kruh,p.adjust.method="bonferroni", var.equal = F)
pairwise.t.test(dat$Pocet,dat$Kruh,p.adjust.method="hochberg", var.equal = F)
```

Dalším bodem je testování hypotézy shodnosti středních hodnot. Jedinou podmínkou použití t-testu je normalita, která je již otestována.
Pro faktor Ruka zamítáme nulovou hypotézu shodnosti středních hodnot mezi všemi úrovněmi (p-val = 0.97).
U faktoru Kruh nulovou hypotézu nezamítáme.


```{r 3.3 T, include = T}
#Tukey HSD + Fisher LSD
#Celkovy aov
#Kruh bychom ani testovat, protoze jsou ruzne variance ve skupinach 1cm, 3cm, 5cm
aov_celk =  aov(Pocet ~ Jmeno + Ruka + Kruh, data = dat) #ruka neni stat. vyznamna
summary(aov_celk)
LSD1 <- LSD.test(aov_celk, "Jmeno"); LSD1
LSD2 <- LSD.test(aov_celk, "Ruka"); LSD2
LSD3 <- LSD.test(aov_celk, "Kruh"); LSD3
TukeyHSD(aov_celk, "Jmeno", ordered = FALSE, conf.level = alpha)
TukeyHSD(aov_celk, "Ruka", ordered = FALSE, conf.level = alpha)
TukeyHSD(aov_celk, "Kruh", ordered = FALSE, conf.level = alpha)

par(mfrow = c(2,3))
plot(LSD1)
plot(LSD2)
plot(LSD3)
plot(TukeyHSD(aov_celk, "Jmeno", ordered = FALSE,las=1))
plot(TukeyHSD(aov_celk, "Ruka", ordered = FALSE,las=1))
plot(TukeyHSD(aov_celk, "Kruh", ordered = FALSE,las=1))
```
Fisherův LSD test vrací pro proměnnou jména least significant difference rovný 4.6 úrovně jsou tedy dvě rozdílné skupiny (jejich rozdíl je 5.889).
LSD pro Ruka je roven 5.65, všechny úrovně jsou ve stejné skupině.
<!-- zahrnout Kruh nebo ne?? -->
Tukeyho honest significant difference test vrací pro proměnnou Jména p-hodnotu 0.017, nezamítáme tedy hypotézu, že úrovně mají různou střední hodnotu. Tento test na proměnné Ruka vrací p-hodnoty indikující, že všechny úrovně patří do stejné skupiny.
Výsledk je tedy shodný s předchozími testy.

## 4.část

*  Analyzute data pomoci ANOVA (vsechny promenne berte jako faktor)
         - s predpokladem, ze kazdy z ucastniku experimentu tvori jeden blok.
         - diskutujte vysledky, overte predpoklady, vykreslete QQ-plot, residua x fitted values, resida x cas, ...
         - diskutujte vliv znahodneni experimentu a vyvoj rezidui v case (cislo mereni)

```{r fourth part T, include = T}
summary(aov_celk)
par(mfrow = c(2,2))
plot(aov_celk)
```
ANOVA vrací pro faktory Jmeno a Kruh p-hodnoty < 0.05, tzn, mají vliv na proměnnou Poče, faktor Ruka signifikantní není, proto jej vyhodíme z modelu.
Residuals vs. Fitted plot ukazuje několik možných outlierů, které ovlivňují lineární trend u obou konců křivky.
Bod č.17 je značně vychýlený i u Normálního Q-Q plotu, kde máme zcela zřetelný lineární trend.
Scale-Location plot má body víceméně rovnoměrně rozdělené a křivka zaujímá horizontální polohu, vypadá to tedy na rovnoměrné rozdělení reziduí přes prediktory a homoskedasticitu.


<!-- poslednimu bodu nerozumim -->

## 5.část

* Porovnejte a diskutujte vysledky z bodu 3 a 4.

```{r 5.1 }

```
Ve třetím bodu jsme několika testy (Fisher LSD, Tukey HSD, paiwise t-test) určili, že faktory Ruka a Jména mají úrovně s různými středními hodnotami (pocházejí z různých skupin). Jinak to bylo s faktorem Kruh, kde všechny úrovně patří do stejné.
Model ANOVA má u faktorů Jmeno a Kruh p-hodnoty < 0.05, je zde signifikantní rozdíl mezi úrovněmi. Faktor Kruh, má velmi vysokou p =hodnotu, není signifikantní.
Závěry se tedy shodují nezávisle na volbě nástroje.


## 6. část

* Pokud data nesplnuji predpoklady pro pouziti ANOVA, diskutujte mozne transformace (logaritmicka, Box-Cox, ...)
      a duvod proc data predpoklady nesplnuji? Vyskyt outlieru, zpusob mereni, divny operator, ...

```{r 6.1 }
#log trafo
aov1 <- aov(Pocet ~ Jmeno + Ruka + Kruh, data = dat); summary(aov1)
aov2 <- aov(Pocet ~ Jmeno  + Kruh  + Jmeno*Kruh, data = dat)
aov_trafo <-  aov(log(Pocet) ~ Jmeno  + Kruh  + Jmeno*Kruh, data = dat) #ruka neni stat. vyznamna
summary(aov_trafo)
shapiro.test(aov_trafo$residuals)
require(lmtest)
bptest(aov_trafo)

#B-C trafo
require(EnvStats)
modelBC <- boxcox(aov_celk, objective.name = "PPCC", lambda = seq(0,5, by=0.5)); modelBC 
 lambda <- cbind(modelBC$lambda,modelBC$objective)
 lam <- lambda[which.max(lambda[,2]),1];lam
 modelBC_final <- aov((Pocet)^lam ~ Jmeno + Kruh + Jmeno*Kruh , data = dat);
 summary(modelBC_final)
 
```

## 7. část

* Vyberte nejvhodnejsi model a i kdyby nesplnoval predpoklady pro pouziti ANOVA reste nasledujici: 
   - Spoctete silu testu v ANOVA (pro max. dvoufaktorovou analyzu
                                  - jeden z faktoru zanedbejte, nebo vezmete mereni pro jednu jeho konkretni uroven)
   - Predpokladejme, ze standartni odchylka disturbanci bude pro provadeny experiment 4
     a maximalni (pro nas signifikantni) rozdil, ktery chceme detekovat je 5 bodu v kruhu.
     Spoctete pocet potrebnych replikaci, aby sila vysledneho testu byla vetsi nez 0.9
     
```{r 7.1 }

```

## 8. část

* Vytvorte regresni model, kde nebudete uvazovat bloky a velikost kruhu bude kvantitativni promenna.
      - zkuste pridat do modelu i druhou mocninu a porovnejte dva regresni modely mezi s sebou a vyberte vhodnejsi
      - overte predpoklady pro pouziti vybraneho modelu a vykreslete QQ-plot, residua x fitted values, resida x prumer , ...

```{r 8.1 }

```

