---
title: "NEX1"
author: "Kajetán Poliak, Adam Novotný"
date: "18 øíjna 2019"
output: 
  pdf_document:
    fig_height: 4
    fig_width: 6
  html_document:
    fig_height: 4
    fig_width: 6
  word_document:
    fig_height: 4
    fig_width: 6
---

```{r setup, include=FALSE}
knitr::opts_chunk$set(echo = TRUE)
```
# NEX - první domácí úkol

## 1. èást
*  Namerte data: experiment nastavte tak, aby byl znahodneny !!!!!
                Poradi mereni si poznamenejte pro dalsi kontrolu pripadne zavislosti na poradi mereni.
                Jednotlive lidi ve skupine berte jako ruzne operatory experimentu (blokujte).
                Pocet replikaci u jednoho cloveka a jednoho casu vemte 1.
                V protokolu krom popisu experimentu diskutujte i jen promenne, ktere mohli mit na mereni vliv.

Experimetu se úèastnili dva operátoøi. Každý z operátorù se podrobil devíti mìøení (teèkování do 3 párù kruhù pomocí dominantní, nedominantní a obou rukou), kde každé meøení trvalo 10s. Poøadí meøení bylo znáhodnìno pomocí generátoru náhodné posloupnosti z www.random.org. Jako první se vygenerovala náhodné posloupnost celých èísel od 1 do 9, která urèovala poøadí meøení. Následnì se pomocí náhodné posloupnosti od 1 do 3 pøiøadila jedna z úrovní promìnné ruka ke každému ze tøí papírù obsahujícímu tøi rùzné velikosti kruhu.
Na meøení mohlo mít vliv jak rozpoložení operátora (rùzné polohy sedu pøi experimentu, psychický nátlak okolí,..), tak nepøesnosti meøení èasu nebo rùzné psací potøeby operátorù.

## 2. èást
* Spoctete zakladni statistiky (mean, median a sd pro jednotlive faktory - velikost, ruka, operator)
      Zobrazte namerena data (box plot, interaction plot, effects plot, ...) a okomentujte je
      co z danych obrazku muzeme pred samotnou analyzou rici o vysledku?

```{r 2.1 F, include=F}
# Define directory

fileName <- 'path.txt'
path = readChar(fileName, file.info(fileName)$size)
#setwd(path)

# Read data
dat <- read.table("Data/ukol_adamkajetan.csv",header=TRUE,sep=",")

colnames(dat)[1] <- "Poradi"
dat$Kruh = factor(dat$Kruh)

#### 2) ######
#zakladni stat.
summary(dat)

adam <- dat[which(dat$Jmeno =="adam"),]
kajetan <- dat[which(dat$Jmeno =="kajetan"),]
dominant <- dat[which(dat$Ruka =="dominant"),]
nondominant <- dat[which(dat$Ruka =="nondominant"),]
joint <- dat[which(dat$Ruka =="joint"),]
one_cm <- dat[which(dat$Kruh == 1),]
three_cm <- dat[which(dat$Kruh == 3),]
five_cm <- dat[which(dat$Kruh == 5),] 

#Adam
characteristics <- {} #initialization
statistic <- summary(adam$Pocet)
statistic[7] <-sd(adam$Pocet)
characteristics <- cbind(adam = statistic)

#Kajetan
statistic <- summary(kajetan$Pocet)
statistic[7] <-sd(kajetan$Pocet)
characteristics <- cbind(characteristics, kajetan = statistic)

#Dominant
statistic <- summary(dominant$Pocet)
statistic[7] <-sd(dominant$Pocet)
characteristics <- cbind(characteristics, dominant = statistic)

#Nondominant
statistic <- summary(nondominant$Pocet)
statistic[7] <-sd(nondominant$Pocet)
characteristics <- cbind(characteristics, nondominant = statistic)

#Joint
statistic <- summary(joint$Pocet)
statistic[7] <-sd(joint$Pocet)
characteristics <- cbind(characteristics, joint = statistic)

#1 cm
statistic <- summary(one_cm$Pocet)
statistic[7] <-sd(one_cm$Pocet)
characteristics <- cbind(characteristics, "1 cm" = statistic)

#3 cm
statistic <- summary(three_cm$Pocet)
statistic[7] <-sd(three_cm$Pocet)
characteristics <- cbind(characteristics, "3 cm" = statistic)

#5 cm
statistic <- summary(five_cm$Pocet)
statistic[7] <-sd(five_cm$Pocet)
characteristics <- cbind(characteristics, "5 cm" = statistic)

attributes(characteristics)$dimnames[[1]][7] <- "Sd." #name of last row

#BOXPLOTS

#boxplot(Pocet~Kruh, dat)
#boxplot(Pocet~Poradi, dat)
#boxplot(Pocet~Jmeno, dat)
#boxplot(Pocet~Ruka, dat)
#boxplot(Pocet~Kruh+Ruka, dat)
#boxplot(Pocet~Jmeno+Kruh, dat)
#boxplot(Pocet~Ruka+Jmeno, dat)
require(dplyr)
require(ggplot2)
require(gridExtra)


p1 <- ggplot(dat, aes(x=Ruka, y=Pocet, color = Jmeno)) + 
  geom_boxplot() + ggtitle("Box plot 1")

p2 <- ggplot(dat, aes(x=Kruh, y=Pocet, color = Jmeno)) + 
  geom_boxplot() + ggtitle("Box plot 2")

p3 <- ggplot(dat, aes(x=Ruka, y=Pocet)) + 
  geom_boxplot()+ ggtitle("Box plot 3")

p4 <- ggplot(dat, aes(x=Jmeno, y=Pocet)) + 
  geom_boxplot() + ggtitle("Box plot 4")

p5 <- ggplot(dat, aes(x=Kruh, y=Pocet)) + 
  geom_boxplot(outlier.colour="red", outlier.shape=3,
               outlier.size=4) + ggtitle("Box plot 5")

#INFLUENCE PLOTS
dat %>%
  group_by(Jmeno, Ruka) %>% 
  summarise(grPocet = mean(Pocet)) -> dat2


dat %>%
  group_by(Jmeno, Kruh) %>% 
  summarise(grPocet = mean(Pocet)) -> dat3

```

```{r 2.1 T, include = T}
# ZÁKLADÍ STATISTIKY
characteristics
```

Tabulka zobrazuje základní statistiky experimentu. Vidíme, že operátoøi mají podobná minima ale maximum Adama je o celých 11 vyšší. Stejnì tak je vyšší støední hodnota poètu teèek Adama. Maxima u promìnných dominant, nondominant a joint tedy souvisí s operátorem Adam. Podle oèekávání vidíme, že hodnoty maxim i minim jsou vyšší se zvìtšujícím se polomìrem kruhu. Smìrodatná odchylka u promìnných adam, kajetán, dominant, nondominant a joint dosahují pomìrnì vysokých hodnot, to je vysvìtlitlé tím, že poèet teèek nabýval pro každý kruh se radikálnì lišil. Nejnižší støední hodnotu z rùzných úrovní promìnné ruka má joint.

```{r 2.2 T,include=T}
#BOX-PLOTS
grid.arrange(p1,p2,ncol=2) 
grid.arrange(p4,p3,p5,ncol=3)
```

Z boxplotu 1 vidíme, že støední hodnoty u dominant mají operátoøi podobné. U nondominant a joint má Adam vyšší støední hodnoty i znatelnì vìtší variance. Boxplot 2 ukazuje, že Adam mìl vyšší poèet teèek všude, kromì nejmenšího kruhu. 

```{r 2.3 T, include=T}
#INTERACTION PLOTS
dat2 %>% 
  ggplot() +
  aes(x = Jmeno, y = grPocet, color = Ruka) +
  geom_line(aes(group = Ruka)) +
  geom_point()

dat3 %>% 
  ggplot() +
  aes(x = Jmeno, y = grPocet, color = Kruh) +
  geom_line(aes(group = Kruh)) +
  geom_point()
```

```{r 2.4 T, include=TRUE}

#EFFECT PLOTS
plot.design(Pocet~Ruka+Kruh+Jmeno, data = dat)
```



## 3. èást

* Zamerte se zvlaste na faktory ruka a velikost kola. Otestujte hypotezu o schodnosti rozptylu pro jednotlive urovne
 a vhodnym testem overte stejnost strednich hodnot. 
 Provedte Tukey HSD a Fisher LSD test pro parove porovnani stednich hodnot jednotlivych skupin s vybranou korekci p-hodnoty.
 
```{r third part F, include = F}
require(agricolae)
```

```{r third part T, include = T}
#hypoteza shodnosti rozptylu pro jednotlive urovne
alpha = 0.95

# podminky f-testu: normalita, tj. histogram a shapiro-wilk test
par(mfrow = c(1,2))
hist(adam$Pocet, breaks=6)
hist(kajetan$Pocet, breaks=6)
shapiro.test(adam$Pocet)
shapiro.test(kajetan$Pocet) # p-hodnoty > 0.05, tj. nezamitame normalitu

var.test(adam$Pocet, kajetan$Pocet, ratio = 1, alternative = "two.sided", conf.level = alpha) # p-hodnota > 0.05, tj. nezamitame rovnost rozptylu

## RUKA
par(mfrow = c(1,3))
hist(dominant$Pocet)
hist(nondominant$Pocet)
hist(joint$Pocet)
shapiro.test(dominant$Pocet)
shapiro.test(nondominant$Pocet)
shapiro.test(joint$Pocet) # p-hodnoty > 0.05, tj. nezamitame normalitu



var.test(dominant$Pocet, nondominant$Pocet, ratio = 1, alternative = "two.sided", conf.level = alpha) # p-hodnota > 0.05, tj. nezamitame rovnost rozptylu
var.test(dominant$Pocet, joint$Pocet, ratio = 1, alternative = "two.sided", conf.level = alpha) # p-hodnota > 0.05, tj. nezamitame rovnost rozptylu
var.test(nondominant$Pocet, joint$Pocet, ratio = 1, alternative = "two.sided", conf.level = alpha) # p-hodnota > 0.05, tj. nezamitame rovnost rozptylu

## KRUH
par(mfrow = c(1,3))
hist(one_cm$Pocet)
hist(three_cm$Pocet)
hist(five_cm$Pocet)
shapiro.test(one_cm$Pocet)
shapiro.test(three_cm$Pocet)
shapiro.test(five_cm$Pocet) # p-hodnoty > 0.05, tj. nezamitame normalitu

var.test(one_cm$Pocet, three_cm$Pocet, ratio = 1, alternative = "two.sided", conf.level = alpha) # ZAMITAME!!!
var.test(one_cm$Pocet, five_cm$Pocet, ratio = 1, alternative = "two.sided", conf.level = alpha) # ZAMITAME!!!
var.test(three_cm$Pocet, five_cm$Pocet, ratio = 1, alternative = "two.sided", conf.level = alpha)

# hypoteza shodnosti strednich hodnot
# podminky t-testu: normalita, tj. histogram a shapiro-wilk test; uz jsme provadeli
t.test(adam$Pocet, kajetan$Pocet, conf.level = 0.95, alternative = "two.sided", var.equal = TRUE) #nezamitame

### toto bude lepsi nahradit pairwise testem
t.test(dominant$Pocet, nondominant$Pocet, conf.level = 0.95, alternative = "two.sided", var.equal = TRUE) #nezamitame
t.test(dominant$Pocet, joint$Pocet, conf.level = 0.95, alternative = "two.sided", var.equal = TRUE) #nezamitame
t.test(nondominant$Pocet, joint$Pocet, conf.level = 0.95, alternative = "two.sided", var.equal = TRUE) #nezamitame

t.test(one_cm$Pocet, three_cm$Pocet, conf.level = 0.95, alternative = "two.sided", var.equal = FALSE) #var.equal = FALSE pouziva Welchovu aproximaci
t.test(one_cm$Pocet, five_cm$Pocet, conf.level = 0.95, alternative = "two.sided", var.equal = FALSE) 
t.test(three_cm$Pocet, five_cm$Pocet, conf.level = 0.95, alternative = "two.sided", var.equal = TRUE) #vsechny jasne zamitame
### toto bude lepsi nahradit pairwise testem

pairwise.t.test(dat$Pocet,dat$Ruka,p.adjust.method="bonferroni")
pairwise.t.test(dat$Pocet,dat$Ruka,p.adjust.method="hochberg")

pairwise.t.test(dat$Pocet,dat$Kruh,p.adjust.method="bonferroni")
pairwise.t.test(dat$Pocet,dat$Kruh,p.adjust.method="hochberg")
```

Na zaèátku otestujeme normalitu jakožto podmínku F-testu. Pracujeme na 5% hladinì významnosti. Normalitu testujeme pomocí Shapirova-Wilkova testu. Pro operátory nezamítáme nulovou hypotézu o normálním rozdìlení. F-test pro operátory vrací p-hodnotu 0.1827, nezamítáme tedy nulovou hypotézu o rovnosti rozptylù.
Pøecházíme k faktoru Ruka. Pro všechny úrovnì nezamítáme, dle Shapiro-wilkova testu, normalitu. F- test vrací pro páry dominant-nondominant, dominant-joint a nondominant-joint respektive p-hodnoty  0.84, 0.92 a 0.76 nezamítáme tedy rovnosti rozptylù.
Jako poslední testujeme faktor Kruh. P-hodnoty S-W testu pro úrovnì 1cm, 3cm a 5cm jsou postupnì 0.55, 0.11 a 0.31, ani pro jednu z úrovní nezamítáme normalitu. F-test vrací pro dvojice 1cm-3cm, 1cm-5cm a 3cm-5cm p-hodnoty 0.030, 0.001 a 0.168 respektive. Pro dvojice 1cm-3cm a 1cm-5cm zamítáme nulovou hypotézu o rovnosti rozptylù.
Dalším bodem je testování hypotézy shodnosti støedních hodnot. Jedinou podmínkou použití t-testu je normalita, která je již otestována.

```{r third part.2 T, include = T}
#Tukey HSD + Fisher LSD
#Celkovy aov
#Kruh bychom ani testovat, protoze jsou ruzne variance ve skupinach 1cm, 3cm, 5cm
aov_celk =  aov(Pocet ~ Jmeno + Ruka + Kruh, data = dat) #ruka neni stat. vyznamna
summary(aov_celk)
LSD1 <- LSD.test(aov_celk, "Jmeno"); #LSD1
#LSD2 <- LSD.test(aov_celk, "Ruka"); LSD2
#LSD3 <- LSD.test(aov_celk, "Kruh"); LSD3
TukeyHSD(aov_celk, "Jmeno", ordered = FALSE, conf.level = alpha)
#TukeyHSD(aov_celk, "Ruka", ordered = FALSE, conf.level = alpha)
#TukeyHSD(aov_celk, "Kruh", ordered = FALSE, conf.level = alpha)

#par(mfrow = c(2,3))
#plot(LSD1)
#plot(LSD2)
#plot(LSD3)
#plot(TukeyHSD(aov_celk, "Jmeno", ordered = FALSE,las=1))
#plot(TukeyHSD(aov_celk, "Ruka", ordered = FALSE,las=1))
#plot(TukeyHSD(aov_celk, "Kruh", ordered = FALSE,las=1))


```


## 4.èást

*  Analyzute data pomoci ANOVA (vsechny promenne berte jako faktor)
         - s predpokladem, ze kazdy z ucastniku experimentu tvori jeden blok.
         - diskutujte vysledky, overte predpoklady, vykreslete QQ-plot, residua x fitted values, resida x cas, ...
         - diskutujte vliv znahodneni experimentu a vyvoj rezidui v case (cislo mereni)

```{r fourth part T, include = T}
aov_celk
par(mfrow = c(2,2))
plot(aov_celk)
```